【裁判字號】    98,建上,1
【裁判日期】    990331
【裁判案由】    給付工程款
【裁判全文】
臺灣高等法院花蓮分院民事判決           98年度建上字第1號
上  訴  人  大三通營造有限公司
法定代理人  甲○○
訴訟代理人  陳清華律師
被 上訴 人  臺灣電力股份有限公司東部發電廠
法定代理人  乙○○
訴訟代理人  魏辰州律師
            丙○○
            丁○○
上列當事人間給付工程款事件，上訴人對於中華民國97年11月28
日臺灣花蓮地方法院95年度訴字第222號第一審判決提起上訴，
本院於99年3月10日言詞辯論終結，判決如下：
    主  文
原判決關於駁回上訴人後開第二項部分暨訴訟費用之裁判均廢棄
。
上開廢棄部分，被上訴人應給付上訴人新臺幣壹佰肆拾肆萬參仟
玖佰捌拾壹元及自民國九十五年七月二十八日起至清償之日止按
年息百分之五計算之利息。
其餘上訴駁回。
第一審及第二審訴訟費用由被上訴人負擔十分之三，餘由上訴人
負擔。
    事  實  及  理  由
甲、程序部分：
    上訴人於原審起訴主張依據民法第184條第1項、第188條、
    第216條之規定請求被上訴人給付已完工部分之工程款、履
    約保證金及所受之損害等，嗣於本院審理時變更為依系爭契
    約、民法第184條第1項、第225條第1項、第267條、第227條
    之2情事變更原則之法律關係為請求，而其請求之基本事實
    同一，合於民事訴訟法第446條第1項但書及第255條第1項第
    2款之規定，爰准許之。
乙、實體方面：
壹、兩造爭執要旨：
一、上訴人於原審起訴主張：
  (一)上訴人於民國94年1月間向被上訴人標得「東部發電廠龍溪
    餘水路艾莉及敏督利颱災復舊工程」（下稱系爭工程），兩
    造並於94年1月11日簽訂工程採購承攬契約（下稱系爭契約
    ），工程期限為開工日起60工作天內竣工，但如因變更設計
    或不可抗力之事由，或因甲方（即被上訴人）相關工程之延
    誤而影響工程進度或其他歸責於甲方時，乙方（即上訴人）
    得申請展延工期，付款辦法依契約書第5條及契約特定條款5
    可知，是屬於實作實算方式付款。
  (二)然上訴人依約於94年1月24日開工後，即因不可歸責予上訴
    人之天候因素（歷次颱風及豪大雨）及被上訴人之因素（前
    池水位溢流、不定時停機排砂），致工程迄今無法完工（上
    訴人均向被上訴人展延工期，經被上訴人相關人員核准），
    兩造雖約明實作實算，然上訴人迄今尚未領得分文工程款，
    且尤有甚者，被上訴人之受僱人於95年4月9日、10日上訴人
    工程已近完工狀態時（約完工86﹪），突然無預警進行大量
    排砂、排水作業，致上訴人已完工之主體工程、施工機具、
    進場材料，幾乎全數因被上訴人之行為全部毀損，幸當日上
    訴人所雇用之工人及下游包商並未進場施工，否則定然造成
    嚴重死傷，系爭工程開工後，歷經強颱海棠、泰利、龍王、
    中颱馬莎、卡努、珍珠、丹瑞、輕颱珊瑚及歷次豪大雨，工
    地受損程度均屬可復原狀態，但此次經被上訴人排砂、排水
    作業，已將整個主體工程嚴重沖毀，致無法再依合約內容修
    復之情況，可見被上訴人排砂、排水量之大，豈是一般防護
    措施所能抗拒，且事前並無任何告知。被上訴人雖辯稱其於
    95年4月9日並未進行排砂與排水作業，然此與被上訴人95年
    4月26日工程停工報告表不符，被上訴人做此抗辯，恐因95
    年4月9日為星期日，其所屬人員於該日偷偷排砂，依合約規
    定國家休假日不得施工，上訴人如何防範，故被上訴人實難
    卸其侵權行為之責。另外特約條款四.12規定係前池水溢流
    （溢流係水自然流出，而排砂需被上訴人人員啟動）須注意
    事項，並無被上訴人所稱可無預警排砂、排水作業，且毋須
    另行通知之規定。是以系爭工程既因被上訴人無預警排砂而
    無法完成，係可歸責於被上訴人之因素，則依系爭契約第24
    條規定，被上訴人理應給付上訴人前置費用並處理後續事宜
    。更何況溢流與排砂不同，所謂前池水位溢流，是指前池水
    量過多時會溢流而出，為潺潺水流，該水即為餘水，供餘水
    排至發電機組下水壩之水路為餘水路。至於排砂，是因龍溪
    發電廠前池兼作沈砂池，會淤積砂石，開啟閥門排除淤積砂
    石之動作為排砂。另所謂不停機施作，為發電機組不停止發
    電，工程依舊進行施工，溢流時發電機組不停止，但排砂時
    發電機組會停機。若全面排砂，水流如萬馬奔騰，勢不可當
    ，會沖毀阻礙其路之任何工作物，是系爭契約如允許被上訴
    人得予上訴人施工期間為此種排砂動作，則不會有包商願意
    承包，該合約之約定應違反誠實信用原則。
  (三)又被上訴人辯稱上訴人完工比率為3.358﹪，艾莉颱風應領
    之工程款為新臺幣（下同）100,748元，敏督利颱風為0元。
    然依被上訴人94年11月28日工程日報，其上有被上訴人經辦
    監工土木課丁○○蓋章，並由丁○○記載「本工程至今日總
    進度為10.50﹪、艾莉占77﹪、敏督利占23﹪」。被上訴人
    95年1月9日工程日報亦經丁○○載明艾莉颱風工程進度為21
    .5﹪。被上訴人95年3月6日工程日報更由丁○○載明艾莉部
    分進展為72﹪，故被上訴人上開抗辯，顯與事實不符。另外
    被上訴人又辯稱上訴人未曾於95年2月9日向伊請款，惟若上
    訴人未曾向被上訴人請款，上訴人何以會收到被上訴人交付
    之臺灣電力公司一次完成部分工程付款明細表，依該付款明
    細表之記載，上訴人第一期應領之工程款為1,150,901元，
    營業稅為57,545元，合計1,208,446元，雖其上承攬人誤繕
    為冠禎營造有限公司，不過工程名稱、編號、負責人均屬上
    訴人向被上訴人承攬之系爭工程，故上訴人依據被上訴人確
    認之工程日報表進度請求給付工程款（被上訴人已函知上訴
    人終止契約），自屬有據。
  (四)上訴人因前已於95年2月9日依工程進度向被上訴人請款未獲
    核付，且因被上訴人所雇用之人員無預警排砂及排水造成工
    程主體沖毀，故於95年4月24日以95通字第021號函請被上訴
    人提出解決辦法，然被上訴人反以95年5月10日D東電字第95
    040246Y號函通知依系爭契約第24條規定終止契約，並再以
    95年5月29日D東電字第95050354Y號函檢附估驗結算資料，
    依被上訴人之估驗結果，上訴人僅能請領100,748元之工程
    款，並另以95年5月23日D東電字第95050311號函要求上訴人
    備妥資料辦理保險理賠，並將排砂原因歸咎於95年3月底之
    豪大雨，造成龍溪機組前池有砂石阻塞，不得不為之。但經
    上訴人向中央氣象局花蓮氣象站取得95年4月份之逐月逐時
    氣象資料，自95年4月1日至95年4月10日每日降雨量極微，
    甚至毫無降雨，被上訴人所述顯為卸責之詞。更何況臺灣電
    力公司龍澗發電廠水路操作規則僅為被上訴人之內規，自不
    能逾越法律作為侵害上訴人權益之藉口。
  (五)系爭契約因上訴人已要求被上訴人終止契約，且後續工程已
    無繼續進行之可能，故被上訴人應返還系爭契約之履約保證
    金及差額保證金501,080元，被上訴人雖以全部約定工程尚
    未竣工驗收合格，且有爭議事項尚待解決，目前無法發還云
    云。惟依據押標金保證金暨其他擔保作業辦法第19條第2項
    規定，系爭契約無法進行之原因，並非可歸責於上訴人，被
    上訴人自應依該規定返還履約保證金及差額保證金。爰提起
    本訴，請求被上訴人應給付上訴人5,108,157元及自起訴狀
    繕本送達翌日起按年息5%計算之利息。
二、原審判決上訴人全部敗訴，上訴人不服提起上訴後，補充上
    訴理由略以：
  (一)上訴人於97年11月4日言詞辯論終結當天，所為訴之追加，
    係更換原審訴訟代理人之後，為求紛爭一次解決及考量訴訟
    經濟而為主張，並無意圖延滯訴訟之意，原審判決認上訴人
    意圖延滯訴訟，容有誤會。上訴人雖於原審追加依據民法第
    225條第1項及267條本文，請求被上訴人為對待給付，以及
    追加依據民法第227條之2情事變更原則，針對歷次災害毀損
    952,117元及歷次停工延伸之費用523,941元部份，然上開訴
    之追加請求之基礎事實，均與起訴狀內，依據侵權行為法律
    關係請求損害賠償之基礎事同一，依民事訴訟法第255條第1
    項第2款規定，於法並無不合，觀之民事訴訟法第255條及44
    7條第1項訴之變更追加之規定，則係為擴大民事訴訟紛爭一
    回解決功能及追求訴訟經濟而設，因此對於訴之變更追加要
    件予以鬆綁，故民事訴訟法第255條及第447條第1項，並無
    有礙被告防禦及訴訟終結，不准訴之變更追加之限制，只有
    不甚妨礙被告防禦及訴訟終結，准許訴之變更追加之例外，
    原審判決援引民事訴訟法第196條第2項逾時提出「攻擊、防
    禦方法」規定，認定上訴人「訴之追加」顯有重大過失，並
    有礙訴訟終結，除適用法則不當當然違背法令外，踐行之訴
    訟程序具有嚴重瑕疵，影響當事人審級利益。
  (二)關於系爭工程完工比例部份：
  1.本件上訴人就系爭工程完工數量，已達系爭工程合約之86%
    ，有原審提出之估驗明細表、臺灣電力公司工程日報表及施
    工照片可稽(見原審卷(一)第48-51頁、原審卷(二)21-23頁)，被
    上訴人抗辯系爭工程最終結算估驗結果，完工金額僅有100,
    748元，占全部金額比例不到4%云云，係將系爭工程因被上
    訴人排砂不慎沖毀後之殘餘價值，認定為上訴人完工數量，
    洵不足採。又系爭工程滿目瘡痍，柔腸寸斷，乃被上訴人工
    程人員，意在排砂，卻排出宛如颱風過境後，萬馬奔騰之土
    石流所致，顯為人為疏失，並非天然災害，被上訴人難辭其
    咎，上訴人除可依據侵權行為之法律規定求償損害以外，尚
    可併依民法第225條第1項、第267條本文之規定，請求被上
    訴人對待給付，被上訴人將人為疏失釀成之災害，曲解為天
    然災害，而主張依據系爭工程契約第15、16條規定，應由上
    訴人自行負擔云云，委無可取。
  2.縱令上訴人於原審提出之估驗明細表、工程日報表及施工照
    片，仍無法證明完工數量已達86%，惟查：上訴人於承攬系
    爭工程後，屢因氣候及前池水位溢流等不可抗力，進度受阻
    ，被上訴人遂依系爭工程契約第18條第4項第1款規定，暫停
    核發估驗款，惟於上訴人趕上工程進度後，上訴人曾向被上
    訴人請領工程款，被上訴人於估驗無訛後，已製作完成「第
    壹次完成部份工程付款明細表」（見原審卷(二)第25-26頁）
    ，而上訴人於原審提出之系爭工程完成比例45%之上開付款
    明細表，即是雙方會同估驗後，被上訴人實地確認之完工比
    例，並非上訴人片面製作之文書，此觀上揭明細表，為被上
    訴人依據內部付款明細表「例稿」而修改，因此忙中有錯，
    疏未將另一工程之「冠禎營造有限公司」修改為上訴人「大
    三通營造有限公司」以及上開付款明細表特別註明「查下列
    工程已完成部份及已到工地材料、數量，均分別驗收(估驗)
    ，尚合乎承攬契約，施工說明書及材料標準之規定」，而且
    驗收明細表之備註欄內，一律記載實做實算等語自明，上開
    付款明細表被上訴人雖未用印，然完工比例及金額，已經被
    上訴人驗收通過，未用印不等於未驗收，此為上訴人最起碼
    得向被上訴人請求之損害賠償或對待給付，併可傳訊參與會
    同估驗之上訴人工頭古耀明及被上訴人承辦人員丁○○出庭
    為證，以明實際。
  3.上訴人的工程每日都有日報表，大約一星期就要呈給主辦人
    員丁○○核閱，經蓋章後發還，上訴人於2月20幾日有取得
    經核閱之日報表，有承認到百分之70幾，經排砂事件後，2
    月20幾日到4月份排砂事件該段期間之日報表，被上訴人則
    不交還給上訴人。
  (三)關於上訴人所受損害，是否為被上訴人排砂不慎所致部份：
  1.本件排砂安全措施，事涉被上訴人水力發電專業，被上訴人
    責無旁貸，此觀被上訴人於原審提出之「臺灣電力公司龍澗
    發電廠水路操作規則」，針對排砂安排措施部份，嚴格規定
    「1.水庫排洪（砂）操作，非經當值值班主任指令，不得擅
    自操作。每次排放水之操作必須詳記指令、受令人姓名、時
    間、閘門開度等操作備忘錄。…7.各門之放水操作，控制完
    對外聯絡事宜務必錄音存查。8.各閘門操作箱必須加鎖以防
    外人操作。」等，層層把關，必須聽從值班主任指令，不得
    擅自操作，閘門操作箱必須加鎖以防外人操作，非可假手外
    人等情自明，上訴人為營造公司，並非水力發電公司，本件
    承攬者為餘水路颱災復舊工程，並非排砂機具設備工程，隔
    行如隔山，上訴人不可能對與承攬工作不相關之排砂作業，
    負安全維護之責。
  2.何況，上訴人係於龍溪發電廠「下方」之餘水路工作，排砂
    閘門均位於上訴人施工地點「上方」，就地理形勢而言，本
    件理應由上方之被上訴人來保護於發電廠下游施工人員之安
    全，倘由下游施工之上訴人來維護上方排砂作業之安全措施
    ，根本是本末倒置。再者，系爭工程契約特訂條款第4條第1
    2項約定，係針對「為避免不可預料之『機組跳脫』，或水
    量大時發生前池水位溢流之無預警『大量水流』，順著餘水
    路快速流下」等，猶如不定時炸彈之突發意外，要求上訴人
    「提高警覺」，於「每日施工時」必須採取特定安全措施之
    規定，並非將排砂安全措施，轉嫁非專業之承包商之特別約
    定，此觀上開特訂條款第4條第12項，係針對不可預料之機
    組跳脫或水量大時會發生前池水位溢流之無預警大量水流，
    順著餘水路快速流下等特殊情況而設，根本不包括排砂作業
    在內；且溢流是滿的時候自上方流出來，而排砂則是把底下
    的閘門大開會像洩洪一樣整個流出，二者概念完全不同。
  3.另龍溪發電廠之排水及排砂，均由被上訴人工程專業人員，
    不分日夜24小時監控操作，95年4月9、10二日並無豪大雨或
    颱風過境，並無緊急洩洪或排砂之急迫需要，被上訴人工程
    人員未適時排砂，導致積砂一發不可收拾，宛如萬馬奔騰，
    被上訴人亦束手無策，此等損害，並非天災，而是人禍所造
    成，甚為瞭然，上訴人何錯之有？而95年4月9、10日被上訴
    人無預警排砂之際，雖上訴人已按照特訂條款第4條第12項
    之規定，採取(1)鋼板工作面焊接防滑鋼板(2)設置上下餘水路
    樓梯(3)工作面下方設置防護網等措施（見本院卷第125頁）
    ，亦是不堪一擊，俱見系爭工程遭排砂沖毀殆盡之原因，為
    可歸責於被上訴人之排砂不當所致，被上訴人難辭其咎。
  4.綜上，俱見本件為被上訴人排砂不慎釀成災害，為人為疏失
    ，並非上訴人未採取避險措施所生之天然災害，被上訴人抗
    辯依特訂條款第4條第12項約定，應由上訴人負責排砂安全
    措施，錯不在被上訴人，不啻認為將餘水路復舊工程發包上
    訴人之後，即可恣意排砂，不管下游安危，實屬荒謬。
  (四)被上訴人係假系爭工程歷經多次颱風災害及豪大雨，致主體
    工程與原契約變化大之名，作為掩飾內部排砂不慎，人為疏
    失之藉口，依工程契約第24條終止契約，並非以上訴人工作
    不良影響工程品質，限期改善而未改正為由，終止契約：
  1.被上訴人於原審自認係依卷附之95年5月10日D東電字第9504
    0246Y號函（見原審卷(一)第38頁)正式終止契約，而被上訴人
    之所以發函正式終止契約之關鍵在於95年4月9、10日被上訴
    人無預警排砂，系爭工程毀於一旦，上訴人損失不貲之後，
    乃於95年4月24日發函被上訴人表達強烈不滿，並要求按照
    系爭工程契約第6條及第24條規定，提出解決方案，俾利工
    程進行(見原審卷(一)第37頁)，被上訴人自知理虧，乃假歷經
    多次颱風災害及豪大雨之名，並以本案主體工程與原契約變
    化很大為由，掩飾內部人為疏失，同意按工程契約第24條規
    定終止契約，並請協助辦理結算(詳見原審卷(一)第38頁)，被
    上訴人上揭終止契約函文內，終止契約之原因既為本案主體
    工程與原契約變化很大，並非工作不良影響工程品質，嚴重
    影響被上訴人計畫或未依契約規定履約，被上訴人甚至請求
    上訴人協助辦理結算，並非向上訴人請求違約金及損害賠償
    ，可見被上訴人上開函文中，所謂依契約第24條終止契約之
    真意，係依第24條第1項因政策變更或解除部份或全部契約
    ，非可歸責於上訴人事由之規定，行使契約任意終止權，並
    非依據第24條第2項第3款工作不良影響工程品質，可歸責於
    上訴人事由，行使契約法定終止權。被上訴人將上訴人上開
    表達強烈不滿，要求被上訴人提出解決方案之函文，曲解為
    已無完工意願，以及將本案主體工程與原契約變化很大，依
    據系爭工程契約第24條第1項任意終止契約之真意，曲解為
    工程進度落後，依第18條及24條第2項第3款違約終止契約，
    似是而非，洵不足採。
  2.另證人古耀明於原審證稱：其係上訴人鋼板工程之下包及小
    工頭等語（見原審卷(二)第85-86頁），可能是古耀明對工頭
    及下包的概念不是很清楚，此自古耀明後述之證詞：「現場
    工人全歸伊管，現場只有一組人馬施工。」等語觀之，古耀
    明之證詞乃主張伊是工頭。另材料由上訴人供應，文書作業
    亦由上訴人進行，古耀明只負責現場施作而那些工人也是古
    耀明的人，性質上應該是分包而非整個標的的轉包，因此古
    耀明並非上訴人的受僱人，是古耀明僅為上訴人之協力廠商
    ，所以沒有納入上訴人的勞保或薪資報稅的部分，因此，上
    訴人並非將系爭工程轉包或讓與古耀明，被上訴人抗辯上訴
    人另違反系爭工程契約第24條第2項第1款及違反政府採購法
    第65條第1項，以95年5月10日D東電字第95040246Y號函終止
    契約云云，核與卷證資料不符，亦無理由。
  3.又依系爭工程契約第24條第1項任意終止契約規定，被上訴
    人除應將上訴人已做工程按實作合格數量，依契約單價計價
    、專用於系爭工程之設備，由被上訴人核實計償等外，被上
    訴人並應退還各項保證金。被上訴人抗辯係因上訴人施工進
    度始終停滯不前，方依第18條四、及第24條三、之規定終止
    契約，核與上開正式終止契約函文內容，扞格齟齬，委無可
    取。
  4.工程實務上，如承攬人並無違約責任，履約保證金本應返還
    承攬人，是一審爭點整理中所謂系爭工程契約如已依法終止
    ，無庸返還履約保證金之真意，係以系爭工程契約如因可歸
    責於上訴人事由終止為前提，非謂即便系爭工程契約因非可
    歸責於上訴人事由而終止，被上訴人亦無須返還履約保證金
    ，此觀原審整理之爭點三內容即可自明。上訴人既未違約，
    被上訴人理應返還履約保證金。
  (五)關於請求之各項損害賠償及對待給付，有無理由部份：
  1.上訴人請求之工程款及所受損害明細合計為5,108,157元：
    (1)已施作完成之工程款：艾利颱災部分為1,706,798元、敏
      督利颱災部分為16,723元，有卷附之估驗明細、臺灣電力
      公司工程日報表、施工照片及臺灣電力公司第壹次完成部
      份工程付款明細表可稽（見原審卷一第48-51頁、原審卷
      二第21-26頁、本院卷48-58頁）。此部分依據民法第184
      條第1項侵權行為法律關係、第225條第1項、第267條本文
      之規定為請求。
    (2)材料大小搬運費129,322元：有卷附之材料小搬運明細及
      鋼板吊運照片可稽（見原審卷一第52-53頁、本院卷第101
      -102頁）。此部分依據民法第227條之2情事變更原則為請
      求。
    (3)進場材料未按裝毀損469,127元：有卷附之進場材料未按
      裝明細及材料照片可稽（見原審卷一第54-55頁、本院卷
      第103-105頁）。
    (4)施工機具損失1,079,049元：有卷附之施工機具損失明細
      表、挖土機、發電機、電焊機、鋼索等各項施工機具毀損
      照片暨購買各項施工機具之讓渡書、統一發票、估價單等
      單據可佐（見原審卷一第56-57頁、原審卷二第56-70頁、
      本院卷106-110頁）。以上(3)、(4)部分均依民法第184條第
      1項侵權行為法律關係、第225條第1項、267條本文之規定
      為請求。
    (5)歷次災害毀損952,117元：有卷附之歷次颱風災害毀損、
      數量計算式、損害金額計算表、95年3月20日收方紀錄，
      及龍溪餘水路增加數量會勘表、會勘照片、歷次災害工程
      現場毀損照片等可稽（見原審卷一第58-68頁、本院卷111
      -116頁）。此部分依據民法第227條之2情事變更原則為請
      求。
    (6)歷次因被上訴人因素停工而延伸之費用253,941元：有歷
      次因被上訴人因素停工、機具重覆搬運及人工費用計算表
      ，歷次工程停工報告表、無法施工現場照片可稽（見原審
      卷一第69-82頁、本院卷第117-124頁）。
    (7)履約保證金501,080元：有卷附之臺灣電力股份有限公司
      東部發電廠收款收據二紙可憑（見原審卷一第100頁）。
      此部分依據契約第24條第1項之規定為請求。
  2.另系爭工程之工程日報表，均由被上訴人現場監工丁○○簽
    名確認；台灣電力公司「計價單」（見本院卷48-49頁）、
    「收方紀錄」（含龍溪餘水路增加數量會勘表、台灣電力公
    司東部發電廠契約變更增減計算明細表，見原審卷(一)第63-6
    8頁）、乃至於「台灣電力公司第壹次完成部份工程付款明
    細表」（見原審卷(二)第25-26頁），被上訴人雖尚未用印，
    然均為被上訴人根據實地會勘結果而製作，並非上訴人片面
    製作之私文書，上訴人完工之餘水路係遭被上訴人排砂不當
    而沖毀殆盡，依民法第184條及民法第225條第1項、第267條
    本文，被上訴人應負侵權行為損害賠償責任及仍應為對待給
    付，本件與系爭工程契約第5條、第5條(二)、第16條二、第
    19條、第20條及特定條款四、9、12等規定，非可一概而論
    ，被上訴人抗辯上訴人應自行吸收排砂不當所造成之損害，
    洵不足採。
  3.系爭工程工地現場已不復存在，如無法以鑑定方法鑑定工程
    數量，請依民事訴訟法第222條第2項規定，審酌一切情況，
    依所得心證定其數額，以符公允。
  (六)關於本件是否得以天然災害申請保險理賠部份：
    本件上訴人因被上訴人排砂不當，把即將竣工之系爭工程，
    毀於一旦後，曾去函提出嚴重抗議，並要求被上訴人依契約
    相關條文賠償上訴人之損害（見原審卷(一)第37頁），惟被上
    訴人卻將其「人為疏失」釀成之損害，曲解為「天然災害」
    ，並行文上訴人準備資料向保險公司要求理賠（見原審卷(一)
    第44-45頁），上訴人認為責屬人為因素，非關自然災害，
    被上訴人回函因天然災害造成損失云云，與事實嚴重出入，
    顯為卸責之詞，遂未配合辦理（見本院卷第187頁），以免
    日後被上訴人以天然災害大作文章，求償無門。又上訴人既
    認本件損害為人為疏失所致，倘若另配合被上訴人以天然災
    害為由，向保險公司申請保險理賠，豈非配合被上訴人詐領
    保險金？何況，系爭工程遭排砂沖毀，屬於天然災害，果真
    無訛，被上訴人大可名正言順，逕以上訴人檢附之損害賠償
    明細及照片，向保險公司申請保險理賠，惟被上訴人卻裹足
    不前，可見天然災害之說，無法自圓其說。又系爭工程遭排
    砂沖毀，如為天然災害，則與被上訴人有無設置必要安全設
    施無關，反之，若系爭工程遭排砂沖毀，係因上訴人未設置
    必要安全設施所致，則非屬天然災害，而係人為疏失，被上
    訴人一方面認為系爭工程遭排砂沖毀為天然災害，可申請保
    險理賠，另一方面又抗辯系爭工程遭排砂沖毀，為上訴人未
    設置必要安全設施之人為疏失所致，自相矛盾，是本件系爭
    工程遭排砂沖毀，非是天然災害，亦非上訴人疏失，而是被
    上訴人人為疏失釀成之災害，早已洞若觀火。
  (七)並聲明：1.原判決廢棄。2.前廢棄部分改判被上訴人應給付
    上訴人5,108,157元整暨自起訴狀繕本送達翌日起至清償日
    止，按年息5%計算之利息。3.第一、二審訴訟費用均由被上
    訴人負擔。4.上訴人願供擔保宣告假執行。
貳、被上訴人答辯則以：
一、上訴人於原審據以起訴之請求權基礎為民法184條第1項、第
    188條第1項規定，審理期間歷時逾二年，於最後一次言辯期
    日再行追加民法第225條第1項、第267條及第227條之2規定
    為其請求依據。然上開訴訟標的之請求權要件事實迥不相同
    ，並無民事訴訟法第255條第1項但書各款所列情形，且經被
    上訴人反對追加。故原審依民事訴訟法第255條第1項但書第
    7款之反面解釋而不准上訴人為訴之追加，於法並無違誤之
    處。
二、系爭工程施作過程及完工比例：
  (一)兩造於94年1月11日簽訂系爭契約，系爭契約第6條規定上訴
    人須於94年1月24日正式開工，並應於開工日起60工作天內
    竣工，提出竣工報告表。其後系爭工程於94年1月24日辦理
    開工，惟上訴人因領回合約辦理保險之故，實際至94年2月4
    日才正式開工，至同年4月7日開始現場之材料搬運，此時已
    經過工期16工作天，又至同年6月2日開始現場清理土石工作
    ，此時已經過工期23工作天而進度僅達約4%。又上訴人除數
    次因天候或龍溪發電機組前池溢流或進行排砂作業等因素，
    申請暫停施工及復工外（暫停施工期間未計工期），迄系爭
    契約終止前僅曾向被上訴人申請展延工期乙次但未獲核准。
    復依被上訴人於95年5月12日契約終止後之正式決算估驗結
    果，艾莉颱災復舊工程完工部分金額為100,748元整，敏督
    利颱災復舊工程完工部分金額為0元整，僅占全部工程金額
    比例3.358%，是上訴人所稱系爭工程已完工達86%云云，均
    屬無據。
  (二)上訴人於原審所提出之工程日報表（見原審卷(二)第21-23頁
    ），雖有被上訴人所屬土木課職員丁○○依上訴人工地人員
    告知之內容所記載之「今日安裝進度約6m（10塊）」、「本
    工程艾莉部分進展72﹪」等文字，惟實際工程進度為何？上
    訴人施作部分之品質是否符合系爭工程契約之要求？等等，
    仍須俟最後驗收結果為準。觀諸系爭契約第20條（工程驗收
    ）規定：「工程竣工（包括分項工程竣工）時，乙方應於竣
    工當日提出竣工報告表，除契約另有約定外，甲方於收到竣
    工報告表之日起七日內會同乙方，依據契約、圖說核對竣工
    之項目及數量，確定是否竣工；乙方未派代表參加者，仍得
    予確定，...驗收時悉依台灣電力公司工程驗收程序辦理...
    屆時乙方如未到場，甲方驗收人員得逕行驗收，...」即明
    ，當無從僅憑上訴人片面告知之工程進度作為系爭工程完工
    比例之依據。丁○○於原審亦結證稱：95年3月6日之工程日
    報，伊是按照上訴人填妥之施工紀要數量來負責換算，上面
    記載艾莉工程部分完成72﹪，這是未經現場會勘估驗，也不
    含敏督利部分。台電撥款前會先由承作人提出完工數量表，
    伊根據數量表到現場估驗，核對無誤，會有正式估驗報告經
    台電核章，經會計科審核後，就會撥款。該3月6日的報表是
    4月份才送到伊桌上，伊於4月份方核章，現場已經不是3月6
    日的現場，這張報表伊是書面形式審查等語（見原審卷(二)第
    87-90頁），足認前開上訴人所提之95年3月6日工程日報表
    並無從證明系爭工程實際完工比例為何。另上訴人所提出之
    臺灣電力公司第壹次完成部分工程付款明細表（見原審卷二
    第25-26頁），然細觀該表所載，不僅承包人為「冠禎營造
    有限公司」而非上訴人，且有關「驗收員」、「會驗員」、
    「監工員」、「驗收（估驗）日期」、「竣工日期」及表末
    之「填單」、「複核」等欄位之記載均為空白，復無任何被
    上訴人所屬人員之核章，顯為上訴人片面製作之私文書，亦
    無從證明該表所載施作項目業經估驗完成。又上訴人歷次書
    狀所附之單價表、費用明細及照片等資料均為上訴人單方面
    製作之文書，均無從據為有利於上訴人認定之依據。
三、被上訴人並未於95年4月9日進行之排砂、排水作業，95年4
    月10日龍溪機組前池所進行之排砂作業乃基於現場實際狀況
    需要並符合系爭契約特定條款之規定，無可歸責之事由，上
    訴人對於未經正式驗收合格之工程、設備、機具、材料等遭
    受損失均應自行負責：
  (一)查龍溪機組係由小龍溪壩取水，經約3.5km左右之引水隧道
    至前池，再由前池經取水閘水進入壓力鋼管進行發電。前池
    設置有一取水閘門及一排水閘門，排水部分並未區分為排水
    或排砂用，是以所謂排砂或排水作業於前池這裡，係屬於同
    一個動作，亦即排水之同時亦有排砂之作用。另觀諸龍澗區
    域運轉日誌表（龍溪機組部分）、值班日誌及進水口日誌之
    記載（見原審卷(一)第123-142頁），95年4月9日並未進行排
    砂作業，又95年4月10日下午15時許至18時許因龍溪機組前
    池水質異常混濁，淤砂影響機組發電，導致發電量急遽下降
    依據值班日誌，4月10日發電量下降，可能影響花蓮電力供
    應，具有急迫性，故現場人員依據臺灣電力公司龍澗發電廠
    水路操作規則二、【各支流水壩及前池】（二）【龍溪發電
    廠前池】2.之規定：「若前池水質異常混濁時，應停止水輪
    機運轉，實施小龍壩排砂工作，關閉制水門，開啟排砂門」
    （見原審卷一第151-152頁），進行排砂作業，以確保發電
    機組正常運轉，自符合系爭契約特定條款四、12.關於系爭
    工程以不停機方式施工及因而所可能導致之無預警大量水流
    等規定，實難認有何可歸責於被上訴人之事由。另上訴人於
    原審所附之「工程停工報告表」（見原審卷(二)第47頁），乃
    上訴人自行製作提出交予被上訴人所屬職員丁○○作為上訴
    人申請停工之理由，嗣經丁○○查證並非屬實，故未予核准
    。上訴人竟據以為龍溪機組前池曾於95年4月9日排砂之依據
    ，亦屬無稽。
  (二)系爭契約特定條款四、12.規定：「本工程施工方法係採不
    停機方式施工，為避免不可預料之機組跳脫，或水量大時會
    發生前池水位溢流之無預警大量水流，順著餘水路快速流下
    ，故每日施工時須有以下措施(1)派人監視遇有前述狀況時即
    時示警(2)鋼板工作面焊接防滑鋼板(3)設置工作人員上下餘水
    路樓梯(4)工作面下方設置防護網(5)人員配置安全索等措施」
    ，是系爭工程乃採「不停機方式」施工。依上開說明，95年
    4月10日龍溪機組前池所進行之排砂作業乃基於現場實際狀
    況需要並符合特約條款規定，且系爭工程自94年1月24日開
    工後迄95年4月10日止，歷經多次颱風風災，龍澗發電廠為
    維持機組正當運作，曾於94年7月18日、94年8月12-14日、
    94年8月16日、94年10月2日、94年10月29日多次進行排砂排
    洪作業，而排砂及排洪是同一件事情，只要閘門打開，整個
    都會流出去，有卷附運轉日誌表及進水口日誌可參（見原審
    卷(三)第39-59頁），足證被上訴人得於系爭工程施作過程視
    現場龍溪發電機組實際狀況需要不定時進行無預警排砂、排
    水之作業，上訴人知之甚詳且從無異議，是上訴人主張被上
    訴人進行排砂作業前應通知上訴人並據以請求賠償其損害，
    顯屬無據。
  (三)依系爭契約第15條 (二)規定：「……乙方未按本契約規定
    ，及時辦理上述各項保險而發生意外事故，其後果應由乙方
    負全部責任……」、第16條二、規定：「已峻工但未經正式
    驗收合格之工程、設備、機具、材料等遭受損失均由乙方自
    行負責修復及補充…」、第19條規定「…但在未經驗收移交
    接管前，所有已完成工程及到場材料、機具、設備，包括甲
    方供給及乙方自備者，均由乙方負責保管…」。揆諸上開說
    明，龍溪機組人員於95年4月10日乃基於現場實際狀況需要
    依照相關規定進行排砂作業以確保發電機組正常運轉，亦符
    合系爭契約特定條款之規定，並無任何可歸責之事由。又95
    年4月10日上訴人並未進場施作系爭工程，乃經上訴人所自
    承，然上訴人竟怠於在停止施工期間依系爭契約特定條款四
    、12.規定為必要之防護措施並妥善保管相關施工機具及材
    料，導致系爭損害發生。復以系爭損害之發生乃在正式驗收
    合格之前，依照上開契約規定本應由上訴人自行負擔，與被
    上訴人無涉。
四、被上訴人以系爭契約第18條之4及第24條之3之規定終止契約
    是否合法？
  (一)上訴人固曾以95年4月24日95通字第021號函通知被上訴人要
    求處理系爭工程爭議，惟查系爭工程依「投標廠商資格與特
    殊或巨額採購認定標準」第8條第1款規定（見原審卷(三)第10
    8頁）屬其他採購，被上訴人因上訴人施工進度落後20%以上
    ，且落後預計工作日十日以上（見上述二、(一)），故被上訴
    人前已依系爭契約第18條四、一、之規定，先於94年4月15
    日發函被上訴人通知改善（見原審卷(一)第101頁），嗣又於
    94年7月22日及8月16日再次發函通知上訴人提出趕工計劃（
    見原審卷(一)第102-104頁），惟上訴人施工進度始終停滯不
    前。且依上開上訴人95年4月24日九五通字第021號函文所載
    （見原審卷(一)第37頁），上訴人已無完工意願，故被上訴人
    情非得已，方依系爭契約第18條四及第24條三之規定以95年
    5月10日D東電字第95040246Y號函終止契約（見原審卷一第3
    8頁），並就地結算估驗實作合格數量（約僅達全部工程比
    例3.358%），但上訴人迄未配合辦理。
  (二)又證人古耀明於原審結證稱：其為上訴人的下包，現場全部
    的工人都是歸其管，本件兩個風災的餘水路的修復工程，全
    部都是由其負責施作等語，而上訴人就上開證述亦不否認，
    並表示沒有意見（見原審卷二第85-87頁），足證上訴人係
    將系爭工程契約中應自行履行之部分全部轉包予證人古耀明
    代為履行，已明顯違反政府採購法第65條第1項及系爭契約
    第24條第2項第1款之規定，故被上訴人終止系爭契約亦符合
    政府採購法第66條第1項及系爭契約第24條之規定，並無違
    失。上訴人依法終止系爭契約後，業已另行對外招標，由訴
    外人員達營造有限公司承攬並施作完畢，亦有工程採購承攬
    契約及工程結算驗收證明書可資佐證（見本院卷第152-164
    頁），從而現場環境均已變更，根本已無鑑定之可能。
五、上訴人請求之各項損害賠償項目是否有理由，金額為何：
  (一)已完成之工程款部分：
    依系爭契約第5條、第6條、第15條(二)、第16條二、第19條、
    第20條及特定條款第5條及投標須知六之規定，系爭工程未
    經正式驗收合格之工程、設備、機具、材料等遭受損失均由
    上訴人自行負責保管，且須俟最後正式驗收之結果為準。復
    依被上訴人於95年5月12日契約終止後之正式決算估驗結果
    ，艾莉颱災復舊工程完工部分金額為100,748元整，敏督利
    颱災復舊工程完工部分金額為0元整，僅占全部工作金額比
    例3.358%。
  (二)材料搬運費：
    依系爭工程契約特訂條款四、9.之規定：「本工程器材小搬
    運，均分攤在各工作項目中不另給價」，故上訴人此部分之
    請求，顯於法無據。
  (三)進場材料未安裝損毀及施工機具損失部份：
    依上訴人送交被上訴人之工程日報表所示（見原審卷(一)第11
    6-119、169頁），並未記載已進場材料、施工機具及其數量
    ，自難單憑其片面所言遽予認定。又依前開系爭契約第5、6
    、15條(二)、第16條第2項及第19條、特約條款第5條及投標
    須知六之規定。在未經正式驗收移交接管前，所有已完成工
    程及到場材料、機具、設備，包括被上訴人供給及上訴人自
    備者，均由上訴人負責保管，且系爭損害之發生乃肇因於上
    訴人怠於在停止施工期間依約為必要之防護措施並妥善保管
    所致，被上訴人並無可歸責之事由，故被上訴人自毋庸負擔
    賠償之責。
  (四)歷次災害毀損：
    上訴人所稱因歷次災害毀損，僅憑寥寥數幀照片，實難以憑
    信，又依系爭契約第16條第1款之規定，設若上訴人受有損
    害，本應即時報請被上訴人並備妥資料送交保險公司申請理
    賠，方為適法。然迄系爭契約終止前，上訴人從未報請被上
    訴人向保險公司申請理賠。又未經正式驗收合格之工程、設
    備、機具、材料等遭受損失均由上訴人自行負責保管，被上
    訴人復無可歸責之事由，已如前述。故上訴人請求被上訴人
    賠償其「歷次災害毀損」，誠屬無據。
  (五)歷次因被上訴人因素停工而延伸之費用：
    上訴人所稱其歷次因被上訴人因素停工而延伸之費用究竟為
    何，迄未舉證以實其說，不足採信。又龍溪發電機組前池溢
    流或進行排砂作業乃基於現場實際狀況需要並符合系爭契約
    特定條款四、12.之規定，無可歸責於被上訴人之事由，被
    上訴人自不應負擔賠償責任。
  (六)履約保證金：
    依系爭契約工程採購投標須知二十、(四)1. 規定：俟全部
    約定工程峻工驗收合格且無待解決事項後三十日(末日為星
    期例假日、國定假日或其他休息日者，順延之)內全數發還
    。惟系爭工程因上訴人之事由未依系爭契約履行，被上訴人
    依系爭契約第18條四、第24條一、三與政府採購法第66條第
    1項規定終止，自屬於法有據。兩造既已同意若被上訴人終
    止系爭契約合法，則履約保證金不用返還給上訴人均不爭執
    ，故被上訴人自毋庸給付履約保證金予上訴人。
六、並聲明：(一)上訴駁回。(二)訴訟費用由上訴人負擔。(三)如受不
    利判決，被上訴人願供擔保請准宣告免為假執行。
參、得心證之理由：
一、兩造不爭執之事項：
  (一)兩造有簽立系爭契約，工程款係以實作實算之方式付款。
  (二)被上訴人在95年4月10日有進行排砂作業，且未通知上訴人
    。
  (三)對於卷內文書資料形式上之真正不爭執。
二、本件爭執之重點，應在於：(1)系爭工程完工比例是上訴人主
    張之86%？或是工程日報表記載之艾莉颱災部分72%、敏督利
    颱災部分2.7%？或是被上訴人主張之3.358%？(2)排砂及排洪
    是否為系爭契約特定條款第4條第12款規定於施工時應由上
    訴人派人監視、示警並採取相當避險措施之範圍內？被上訴
    人進行排砂作業前，有無通知上訴人之義務？(3)上訴人請求
    之損害賠償項目及金額，是否有理由？茲審酌如下。
三、上訴人就艾莉颱災部分完工比例為72%，敏督利颱災部分完
    工比例為2.7%，嗣因被上訴人於95年4月10日進行排砂作業
    而沖毀殆盡：
  (1)按當事人主張有利於己之事實者，就其事實有舉證之責任，
    民事訴訟法第277條前段定有明文。本件上訴人主張系爭工
    程之施工進度為86%，為被上訴人所否認，對此有利於上訴
    人之事實，上訴人自應負舉證責任。而上訴人則提出經被上
    訴人之監工土木課承辦人員丁○○蓋章確認之工程日報、上
    訴人交付被上訴人之臺灣電力公司第壹次完成部分工程付款
    明細表等為證。觀諸上訴人所提出94年11月28日、95年1月9
    日、95年3月6日、95年4月1、2日、94年12月31日臺灣電力
    公司工程日報（見原審卷(一)第50、51頁、卷(二)第21-23頁）
    ，其施工檢驗記要記載有「本工程至今日總進度為10.50﹪
    （艾莉占77﹪，敏督利占23﹪）、本工程本日止完成1%（敏
    督利）」、「工程進度約為21.5﹪（艾莉）」、「本工程艾
    莉部分進展72﹪」、「（敏督利）本工程本日止完成2.7%」
    ；另本院審理中命被上訴人提出之系爭工程日報中，95年3
    月27-31日、95年4月1、2日之工程日報（見本院卷第237頁
    ）亦分別記載：「（艾莉）因豪大雨無法施工，餘水路中溢
    流增大，不計工期，本工程本日止完工72%」、「（艾莉）
    4/1、4/2週休二日，不計工期、本工程本日止完成72%」，
    並有工作項目及累計完成數量等事項，而其上均有上訴人之
    工地負責人古耀明簽名蓋章，被上訴人欄位則有被上訴人土
    木課經辦人員丁○○之圓戳章，是以依上開工程日報之記載
    ，上訴人就艾莉颱災部分已完工比例為72%、敏督利颱災部
    分則為2.7%，數量則均如附表一、二之工程日報所載。
  (2)證人丁○○於原審審理時結證：系爭工程我是擔任被上訴人
    之檢驗員，95年3月6日之工程日報，我是按照上訴人填妥之
    施工紀要數量來負責換算，上面記載艾莉工程部分完成72﹪
    ，這是未經現場會勘估驗，也不含敏督利部分，95年3月6日
    的日報是4月份才送到伊桌上，我於4月份才核章，只作書面
    形式審查；被上訴人要撥款，必須先由承作人提出完工數量
    表，我們再依據數量表到現場估驗，核對無誤後，我們會有
    正式估驗報告經被告核章，經會計科審核後，就會撥款；我
    要到現場，會定期去看，如果發現施工品質不好，就會告知
    廠商，我的業務內容包含要到現場檢驗內容，平均大約一星
    期去現場一次等語（見原審卷(二)第87-90頁）。另證人古耀
    明於原審亦證稱：我有跟丁○○去會勘現場，再由丁○○交
    給我此份日報，此份日報表的文字不是我所寫，應是臺電的
    人所寫，之前好像是完成百分之七十多，但是後來被沖刷，
    所以數量我不能計算等語（見原審卷(二)第86頁）。則依上開
    證人丁○○及古耀明之證詞可知，丁○○就系爭工程既擔任
    被上訴人之檢驗員，平均一星期會去現場檢驗施工內容一次
    ，並須記載系爭工程完工比例等事項，參酌上開工程日報中
    丁○○記載艾莉颱災部分完工比例隨著施工進度逐漸由21.5
    %增加到72%，敏督利風災部分完工比例亦自1%增加至2.7%，
    且上訴人承作系爭工程因進度落後已多次經證人丁○○發文
    催告等情，有證人丁○○擬稿之94年4月15日、7月22日、8
    月16日函稿分別記載：上訴人工程進度嚴重落後、請積極增
    加人員趕工、工程現場進度僅為「5%」、「目前進度應達53
    %以上，實際卻僅5%，...請在94年7月27日前提出趕工計劃
    ，以免延誤工程」、「現場實際進度僅達5%，與貴公司來函
    所提之21%不符，請更正」等語在卷可按（見原審卷(一)第161
    -164頁），足見證人丁○○身為被上訴人之承辦人，對於上
    訴人就系爭工程進度之比例甚為清楚，且系爭工程在進度嚴
    重落後之情形下，丁○○並且數度發函通知完工比例若干、
    催告趕工，並能具體指出上訴人所述完工比例錯誤要求更正
    ，足見其顯非任由上訴人記載完工比例而形式上照單全收，
    況且系爭工程在上訴人進度落後之情形下，雙方均以書面往
    來，則丁○○應無不知其在工程日報上之記載將來可能作為
    影響兩造契約責任之依據，其於現場檢驗後在工程日報記載
    完工比例時，應會審慎參酌現場實際施工狀況，認為大致無
    誤後而作填載，當無僅憑上訴人工地負責人片面填寫之數量
    而完全不予審核之理。是以證人丁○○雖稱其僅按照上訴人
    填妥之施工紀要數量來負責換算，作形式上審查云云，此與
    系爭工程施工過程及兩造往來催告等函件顯示之丁○○審核
    過程不符，應係迴護被上訴人之詞，無可採信。又系爭工程
    既經沖毀殆盡（詳後述），則至系爭工程沖毀前究竟完成之
    進度若干，已無具體事證可作精確之審認或鑑定，且被上訴
    人亦陳明系爭契約終止後已另行招標由訴外人員達營造有限
    公司承攬並施作完畢，現場環境已經變更，已無從鑑定系爭
    工程完工等情（參本院卷第149頁被上訴人答辯狀）。而本
    件既仍有上開經被上訴人承辦人員蓋章確認之工程日報可佐
    ，其正確性及可信度甚高，已如前述，則系爭工程之完工比
    例及施作數量應可認定為如附表一、二施工紀要欄所示，且
    就艾莉颱災部分完工比例為72%，敏督利颱災部分完工比例
    為2.7%。至於上訴人雖主張系爭工程施工進度已達86%云云
    ，惟其並無法提出相關事證可資證明，此部分主張尚無可採
    。
  (3)上訴人主張上開完工部分，因被上訴人於95年4月9日、95年
    4月10日無預警排砂，致沖毀殆盡等情，被上訴人僅承認有
    於95年4月10日排砂之事實，但否認有於95年4月9日排砂及
    因95年4月10日之排砂致沖毀上訴人已經施作之工程等語（
    原審卷第106頁、見本院卷第181頁背面），並提出被上訴人
    之值班日誌為證（見原審卷(一)第133、134頁）。參酌上開值
    班日誌中95年4月9日並未記載有何排砂作業，而於95年4月1
    0日則記載「龍溪前池排砂」，被上訴人上開辯解應可採信
    。且上訴人主張在95年4月9日排砂一節，據證人古耀明於原
    審證稱其於95年4月9日沒有去現場，所以不知道該日有無排
    砂，但10號有等語（見原審卷(二)第86頁）；另上訴人提出之
    95年4月26日工程停工報告雖記載：「本工程於95年4月9日
    起因施工現場不可預料之排砂...」等語（見原審卷(一)第82
    頁），惟此停工報告為上訴人自行製作填寫，證人丁○○雖
    於其上簽名並註記95.5/4等字，但丁○○並非負責排砂人員
    ，其未簽註任何意見，尚難認為其默認有此事實，無從作為
    被上訴人有於95年4月9日排砂之積極證明。此外，上訴人既
    未提出其他相關事證足供證明被上訴人有於95年4月9日星期
    日進行排砂之事實，則上訴人此部分主張，尚嫌無據，僅能
    認定被上訴人有於95年4月10日進行排砂之事實。
  (4)又被上訴人否認因95年4月10日排砂作業導致系爭工程沖毀
    殆盡之事實，然上訴人於95年4月24日即發函被上訴人指稱
    因被上訴人排砂作業致本案主體工程嚴重毀損，後續工程無
    法進行等語，並於95年4月26日以遭排砂作業毀損為由申請
    停工之事實，有上訴人於95年4月24日九五通字第021號函及
    工程停工報告表各1份在卷可按（見原審卷(一)第37、82頁）
    。而兩造嗣後進行會勘結果，被上訴人僅認為上訴人完工比
    例為3.358%，估驗艾莉颱災部分工程款為100,748元，敏督
    利颱災部分為0元，有工程重點檢驗報告可按（見原審卷(一)
    第93頁），與前述認定艾莉風災部分已完工比例為72%、敏
    督利風災部分已完工比例為2.7%之事實，相差甚遠。再參酌
    被上訴人亦於95年5月23日發函上訴人解釋何以進行排砂作
    業及請依系爭契約之規定申請保險理賠等情（見原審卷(一)第
    44頁），堪認系爭工程於被上訴人在95年4月10日排砂後遭
    沖毀殆盡僅餘3.358%無訛。被上訴人雖以前詞置辯，但亦未
    提出相關事證以實其說，且實施排砂作業既為其權責範圍，
    上訴人復於排砂後即爭執此事，而會勘結果復與其承辦人員
    丁○○記載之完工比例差異甚距，則其空言否認因排砂而沖
    毀系爭工程云云，尚難採信。
四、系爭工程因被上訴人排砂作業而沖毀殆盡，被上訴人應負過
    失之侵權行為損害賠償責任：
  (1)上訴人主張被上訴人排砂作業不當而沖毀系爭工程，被上訴
    人應負侵權行為損害賠償責任，被上訴人則以依系爭契約特
    訂條款第四項第12點之規定，被上訴人於系爭工程施作過程
    中得不定時進行無預警排砂、排水作業，且無須通知上訴人
    ，上訴人應自行採取相關防護措施以避免損害發生云云。經
    查，兩造對於被上訴人於95年4月10日進行排砂作業時，並
    未通知上訴人一節，均不爭執，堪信為真實。而系爭契約特
    訂條款第四項第12點規定：「本工程施工方法係採不停機方
    式施工，為避免不可預料之機組跳脫，或水量大時會發生前
    池水位溢流之無預警大量水流，順著餘水路快速流下，故每
    日施工時須有以下措施派人監視遇有前述狀況時即時示警
    鋼板工作面焊接防滑鋼板設置工作人員上下餘水路樓梯
    工作面下方設置防護網人員配置安全索等措施。」（見
    原審卷(一)第35頁），依其條文內容，明確規定是為避免「機
    組跳脫」或「水量大時發生前池水位溢流」之「無預警大量
    水流，順著餘水路快速流下」，故課以上訴人於「施工時」
    須採取上開5種安全措施之義務。惟核其規定之5種安全措施
    之內容，是在於施工時派人「警告」有上開狀況發生及設置
    工作人員相關安全措施如防滑鋼板、樓梯、防護網、安全索
    等措施，其內容顯是在保護施工人員安全，並非在免除被上
    訴人之通知義務或損害賠償責任，且該條是規範「不可預料
    」或「無預警」之大量水流，而排砂作業卻是人為操作，並
    非不可預料或預警，與上開規定內容即有不符，更非謂被上
    訴人無論可能造成多大之損害甚至影響人民生命財產安全之
    情形下，即使可得通知仍可完全免除通知之義務或賠償責任
    甚明。再者，上開條文規定亦未提及排砂、排洪等語，何以
    上訴人依上開規定即可知悉所謂前池水位「溢流」即包括排
    砂或排洪？且上訴人主張95年4月10日當日並未施工，被上
    訴人亦未爭執，則上訴人在未接到通知排砂之情形下，如何
    防護系爭工程？從而，被上訴人援引上開規定，認上訴人應
    自行採取相關防護措施以避免損害發生云云，即難遽採。
  (2)被上訴人另主張系爭工程所在位置為發電廠，其依據臺灣電
    力公司龍澗發電廠水路操作規則中，就龍澗發電廠前池水質
    異常混濁時，開啟排砂門排砂（參見臺灣電力公司龍澗發電
    廠水路操作規則，原審卷(一)第152頁），係屬必要之作為，
    沖毀系爭工程為不可歸責於被上訴人之事由云云。然查，上
    開操作規則為被上訴人內部之規定，被上訴人排砂作業縱使
    符合其內部規定，亦不能執之作為免責之理由。況且，系爭
    工程自94年1月24日開工後迄95年4月10日止，歷經多次颱風
    災害，龍澗發電廠為維持機組正當運作，曾於94年7月18日
    、94年8月12-14日、94年8月16日、94年10月2日、94年10月
    29日多次進行排砂排洪作業等情，為被上訴人所自承，並有
    值班日誌在卷可按，足見其在進行排砂作業時，應有能力注
    意避免侵害他人生命財產安全。而本件95年4月10日進行之
    排砂作業，被上訴人不僅未通知上訴人，且將被上訴人施作
    之系爭工程沖毀殆盡，使上訴人受到損害，足見被上訴人於
    排砂過程中應未盡其注意而過失毀損系爭工程，其過失與損
    害間並有因果關係，被上訴人應依侵權行為之法律關係負損
    害賠償責任，應堪認定。
  (3)被上訴人雖以：依系爭契約第15條、第16條、第19條之規定
    ，系爭工程在驗收合格前毀損應由上訴人自行負擔云云，惟
    系爭契約第15條係規範兩造之投保義務；系爭契約第16條則
    係規範工程進行期間遇天災人禍非人力所能抗拒之變故，致
    使本工程遭受損失時請求保險理賠之方式；第19條則係規範
    工程驗收移交前上訴人之保管責任，非謂被上訴人得據以免
    除其侵權行為責任，被上訴人上開辯解，亦無可採。從而，
    上訴人主張系爭工程因被上訴人排砂作業而沖毀，被上訴人
    應負侵權行為之損害賠償責任，應屬有據。
五、上訴人依民法第225條第1項、第267條之規定請求對待給付
    及依民事訴訟法第222條第2項由法院定其損害數額為無理由
    ：
  (1)按因不可歸責於債務人之事由，致給付不能者，債務人免給
    付義務。又當事人之一方因可歸責於他方之事由，致不能給
    付者，得請求對待給付，民法第225條第1項、第267條前段
    分別定有明文。系爭工程因被上訴人之排砂作業而將上訴人
    已經完成之艾莉及敏督利颱災部分各72%、2.7%部分沖毀，
    且系爭工程業已在95年5月10日終止，為兩造所不爭（見本
    院卷第180頁背面），則上訴人已陷於給付不能，應堪認定
    。然上訴人欲請求依系爭契約之對待給付，依系爭契約第5
    條及特定條款五之約定：系爭工程無預付款，開工後每30天
    由本公司按訂價單內列有項目且經認可之估驗完成數量（進
    場器材除於施用說明書另有規定者不予估驗）核計應得款後
    核付90%，工程全部竣工經初驗合格（但結算金額未達查核
    金額時，可免辦理初驗）後付至90%，經本公司正式驗收合
    格並由承包人依投標須知第二十九條辦妥工程保證後結付尾
    款（見原審卷(一)第35頁）。則上訴人如欲請求對待給付，仍
    須依兩造上開約定經過估驗、初驗、正式驗收等程序，惟系
    爭工程既已沖毀，上訴人主張已完工部分之工程款即無從依
    上開程序而請求，上訴人主張依民法第267條之規定請求對
    待給付即無可採，無從准許。
  (2)次按當事人已證明受有損害而不能證明其數額或證明有重大
    困難者，法院應審酌一切情況，依所得心證定其數額，民事
    訴訟法第222條第2項固有規定。惟依上訴人主張之下述賠償
    項目及金額，並非不能舉證或證明有重大困難，其主張如無
    法鑑定工程數量時由法院定其數額云云，亦無可採。
六、茲就上訴人依侵權行為請求損害賠償之項目及金額應否准許
    ，敘述如下：
  (1)已施作完成工程款：上訴人主張就系爭工程已完工部分之施
    作項目、數量及單價，艾利颱災部分如附表一1至19項共1,4
    29,886元，敏督利颱災部分則如附表二1至9項合計為14,095
    元部分，參酌兩造系爭契約工程成本估計表所載之單價及前
    述工程日報等，上訴人於此範圍內之請求核屬有據，應予准
    許。至於上訴人請求如附表一、二所列之管理費用、安全衛
    生管理員、營業稅等部分，乃屬兩造間依系爭契約約定之費
    用，而系爭契約既未經估驗、初驗等程序，且上訴人亦未提
    出受有上開管理費用等損害之證明，則上訴人主張依侵權行
    為及民法第267條之法律關係請求此部分之費用，尚乏依據
    ，不應准許。
  (2)材料大、小搬運費用共129,322元部分：依系爭契約特訂條
    款四、9之規定：「本工程器材小搬運，均分攤在各工作項
    目中不另給價」，又材料大搬運費部分已於附表一、二中列
    計，故上訴人請求大、小搬運費用部分，即無理由。上訴人
    雖主張有民法第227條之2情事變更原則之適用，惟兩造於契
    約成立時就此部分費用已有約定，為兩造所明知，則上訴人
    嗣後另主張情事變更云云，為無可採，不應准許。
  (3)進場材料未按裝而毀損共469,127元部分：上訴人雖提出卷
    附之進場材料未按裝明細及材料照片（見原審卷(一)第54-55
    頁、本院卷第103-105頁），惟上開明細為上訴人片面自行
    製作計算之明細表，已無從遽採；而依照片所示亦無法判斷
    是何時進場、數量為何、是否嗣後已經安裝及是否毀損等情
    形，上訴人此部分之主張尚無法證明，其依侵權行為法則及
    民法第225條第1項、第267條之規定請求此部分之賠償，即
    難以准許。
  (4)施工機具損失1,079,049元部分：上訴人雖提出卷附之施工
    機具損失明細表、挖土機、發電機、電焊機、鋼索等各項施
    工機具毀損照片暨購買各項施工機具之讓渡書、統一發票、
    估價單、照片等單據為證（見原審卷(一)第56-57頁、原審卷
    (二)第56-70頁、本院卷第106-110頁），被上訴人則予以否認
    ，而依上開資料均無從確認進場之施工機具及數量，從照片
    中亦無從查知毀損情形，上訴人主張有上開機具之損失等情
    尚無法證明，被上訴人亦予以否認，其依侵權行為法則及民
    法第225條第1項、第267條之規定請求此部分之賠償，即難
    以准許。
  (5)歷次災害毀損952,117元部分：上訴人雖提出卷附之歷次颱
    風災害損害金額計算表及龍溪餘水路增加數量會勘表、會勘
    照片、歷次災害工程現場毀損照片等為證。惟上開資料或為
    上訴人片面之記載，或無從看出其毀損情形，被上訴人亦否
    認之，上訴人此部分主張尚無從證明，其主張有民法第227
    條之2情事變更原則之適用而請求上開賠償云云，亦無可採
    ，不能准許。
  (6)歷次因被上訴人因素停工而延伸之費用253,941元部分：上
    訴人主張因被上訴人因素、颱災、停機、水位溢滿、排砂作
    業關係，因而增加此部分費用253,941元云云，被上訴人予
    以否認，上訴人則僅提出現場施工照片為證（見本院卷第11
    7-124頁），對於其主張因被上訴人因素、颱災而增加上開
    費用之事實，尚難證明，其依民法第227條之2情事變更原則
    請求上開費用亦難准許。
  (7)履約保證金部分：上訴人主張依系爭契約第24條第1項之約
    定請求返還履約保證金共501,080元，並提出卷附之臺灣電
    力股份有限公司東部發電廠收款收據2紙為證（見原審卷(一)
    第100頁）。被上訴人則以：依系爭契約工程採購投標須知
    二十、(四)1.規定：履約保證金須俟全部約定工程峻工驗收
    合格且無待解決事項後三十日(末日為星期例假日、國定假
    日或其他休息日者，順延之)內全數發還（參原審卷(一)第181
    頁），且上訴人有系爭契約第18條、第24條第2項第3款及違
    反政府採購法第66條第1項之情形而經被上訴人終止系爭契
    約，兩造於原審均不爭執被上訴人終止契約為合法時，無庸
    返還履約保證金之事實，則上訴人自不得請求返還履約保證
    金等語置辯。按兩造均不爭執系爭契約業據被上訴人於95年
    5月10日終止之事實，而系爭工程施工期間上訴人因延誤工
    期、進度嚴重落後（至94年7月22日應達53%，實際僅達5%）
    等事由迭經被上訴人發函稽催，且系爭工程於94年1月24日
    開工，預計工期為60工作天，但至95年4月2日止艾莉颱災部
    分完工比例為72%、敏督利颱災部分僅2.7%，且已逾工期5.5
    日，有被上訴人94年4月15日D東電字第94040293號函、94年
    7月22日D東電字第94060 481號函、94年8月16日D東電字第9
    4080570號函及前述之工程日報在卷可按（見原審卷(一)第161
    -164頁、第169頁、本院卷第237頁），被上訴人前開主張尚
    堪認為真實。按系爭契約第24條第2項第3款明定：工作不良
    影響工程品質，嚴重影響甲方（即被上訴人）計畫或未依契
    約規定履約，自接獲甲方書面通知期限內，仍未改正者，甲
    方得以書面通知乙方（即上訴人）終止或解除契約之全部（
    見原審卷(一)第24-25頁）之終止契約事由。同契約第26條第1
    項第4款規定，因可歸責於乙方之事由，致部分終止或解除
    契約者，依該部分所占契約金額比率計算之保證金；全部終
    止或解除契約者，全部保證金不予發還（參原審卷(一)第24、
    27頁）。系爭工程既經全部終止，而終止契約之最主要原因
    縱使是因系爭工程為排砂作業嚴重沖毀，但上訴人就系爭工
    程之施作仍有延誤工期、進度嚴重落後及逾期完工等事實，
    乃屬可歸責於上訴人之事由，被上訴人主張依系爭契約第24
    條第2項第3款之規定終止系爭契約，並拒絕返還履約保證金
    ，即非無據。上訴人雖主張被上訴人於95年5月10日終止契
    約函中，僅說明因工程設計內容變化太大，無法按原契約執
    行而終止契約，並非認上訴人未依約履行有可歸責之事由而
    終止云云。然上訴人於95年5月10日函文中雖未提及上訴人
    有何可歸責事由而終止契約等情，然上開可歸責於上訴人之
    終止契約事由既確屬存在，被上訴人於上開函文縱未提及，
    或有不願擴大爭端等種種考量，但其嗣後亦非不得主張，上
    訴人主張被上訴人僅依系爭契約第24條第1項之任意終止契
    約而不可歸責於上訴人云云，尚非有理。從而，上訴人請求
    返還系爭履約保證金等情，為無理由。
七、綜上所述，上訴人依民法第184條第1項之規定，請求被上訴
    人賠償已完工部分工程款各1,429,886元、14,095元合計為1
    ,443,981元及自起訴狀繕本送達翌日（95年7月28日，回證
    見原審卷(二)第11頁）起按年息5%計算之利息，為有理由，應
    予准許。至於上訴人其餘請求則屬無據，應予駁回。又兩造
    均陳明願供擔保為假執行或免為假執行，惟本件上訴人勝訴
    部分金額不逾150萬元，本院判決後即告確定，上訴人得據
    以執行，此部分假執行之聲請即無必要；至上訴人其餘請求
    駁回部分，其假執行之聲請亦失所附麗，故不應准許。原審
    認事用法固非無見，惟原判決認上訴人完工部分無法證明及
    被上訴人排砂部分無可歸責之事由，尚非可採，上訴人指摘
    原審判決關於駁回其主文第二項部分之請求為有理由，應予
    撤銷改判，至其餘上訴部分，駁回理由雖有不同，結論則無
    二致，此部分上訴為無理由，仍應予駁回。
八、本件事證已臻明確，兩造其餘攻擊防禦方法與舉證，均無礙
    勝負判斷，爰不一一論列，附此敘明。
九、結論：本件上訴一部有理由，一部無理由，依民事訴訟法第
    449條第2項、第450條、第463條、第79條，判決如主文。
中    華    民    國    99    年    3     月    31    日
                  民事庭審判長法  官  何方興
                              法  官  王紋瑩
                              法  官  林碧玲
以上正本係照原本作成。
被上訴人不得上訴。
上訴人敗訴部分得上訴：
如不服本判決，應於收受送達後20日內向本院提出上訴書狀，其
未表明上訴理由者，應於提出上訴後20日內向本院補提理由書狀
（均須按他造當事人之人數附繕本）。上訴時應提出委任律師或
具有律師資格之人之委任狀；委任有律師資格者，另應附具律師
資格證書及釋明委任人與受任人有民事訴訟法第466條之1第1項
但書或第2項（詳附註）所定關係之釋明文書影本。
附註：
民事訴訟法第466條之1（第1項、第2項）：
對於第二審判決上訴，上訴人應委任律師為訴訟代理人。但上訴
人或其他法定代理人具有律師資格者，不在此限。
上訴人之配偶、三親等內之血親、二親等內之姻親，或上訴人為
法人、中央或地方機關時，其所屬專任人員具有律師資格並經法
院認為適當者，亦得為第三審訴訟代理人。
中    華    民    國    99    年    3     月    31    日
                              書記官  李閔華

司法院資訊處製作；財團法人民間司法改革基金會備份。
